【裁判字號】    98,易,1022
【裁判日期】    990129
【裁判案由】    詐欺
【裁判全文】
臺灣高雄地方法院刑事判決              98年度易字第1022號
公  訴  人  臺灣高雄地方法院檢察署檢察官
被      告  甲○○
選任辯護人  吳秋麗  律師
上列被告因詐欺案件，經檢察官提起公訴（98年度偵字第21784
、21323號），本院判決如下：
    主  文
甲○○無罪。
    理  由
一、公訴意旨略以：被告甲○○雖可預見提供自己帳戶予他人使
    用，易淪為犯罪集團作為財產犯罪之工具，竟仍在不違背其
    幫助他人詐欺之本意，於民國98年4 月8 日下午2 時10分許
    ，透過報紙小廣告得知，在高雄市○○區○○路171 號統一
    便利商店前，將其於玉山商業銀行北高雄分行（以下稱玉山
    銀行北高雄分行）所開立帳號0000000000000 號、合作金庫
    商業銀行台南西門分行（以下稱合庫銀行西門分行）所開立
    帳號000000000000號、渣打商業銀行所開立帳號
    000000000000號帳戶之存摺、金融卡（含密碼）交付予乙○
    ○（經高雄地方法院檢察署另案偵辦中）。嗣乙○○將該存
    摺、金融卡提供予犯罪集團以「假網路拍賣商品，真詐財」
    方式，向不特定民眾詐取財物，詎不知情如附表所示之人竟
    誤信為真，遵照該集團指示，於如附表所示之時間，匯款如
    附表所示之金額至上開甲○○之帳戶內，並旋由該集團人士
    將詐得之匯款提領一空，嗣經受害民眾發現受騙報警，始循
    線查悉上情，因認被告甲○○涉犯刑法第339 條第1 項、第
    30條第1 項幫助詐欺罪嫌。
二、按犯罪事實應依證據認定之，無證據不得認定犯罪事實；不
    能證明被告犯罪者，應諭知無罪之判決，刑事訴訟法第154
    條第2 項、同法第301 條第1 項前段分別定有明文。次按認
    定不利於被告之事實，須依積極證據，苟積極證據不足為不
    利於被告事實之認定時，即應為有利於被告之認定，更不必
    有何有利之證據；又事實之認定，應憑證據，如未能發現相
    當證據，或證據不足以證明，自不能以推測或擬制之方法，
    以為裁判基礎；而刑事訴訟法上所謂認定犯罪事實之積極證
    據，係指適合於被告犯罪事實之認定之積極證據而言，雖不
    以直接證據為限，間接證據亦包括在內；然而無論直接或間
    接證據，其為訴訟上之證明，須達於通常一般之人均不致有
    所懷疑，而得確信其為真實之程度者，始得據為有罪之認定
    ，倘其證明尚未達到此一程度，而有合理之懷疑存在時，致
    使無從形成有罪之確信，根據「罪證有疑，利於被告」之證
    據法則，即不得遽為不利被告之認定（最高法院30年上字第
    816 號、29年上字第3105號、40年台上字第86號及76年台上
    字第4986號判例意旨參照）。
三、證據能力部分：
    按被告以外之人於審判外之言詞或書面陳述，除法律有規定
    者外，不得作為證據，刑事訴訟法第159 條第1 項定有明文
    ，此即學理上所稱之「傳聞證據排除法則」，而依上開法律
    規定，傳聞證據原則上固無證據能力，但如法律別有規定者
    ，即例外認有證據能力。又按被告以外之人於審判外之陳述
    ，雖不符同法第159 條之1 至之4之規定，而經當事人於審
    判程式同意作為證據，法院審酌該言詞陳述或書面陳述作成
    時之情況，認為適當者，亦得為證據，同法第159 條之5 第
    1 項定有明文。查本判決下列所引用之證據，均經被告、辯
    護人、檢察官於本院審理中同意作為證據（見本院易字卷第
    20頁），本院審酌該等傳聞證據作成時之狀況，並無違法或
    不當等不宜作為證據之情形，依前開說明，亦得作為證據。
四、訊據被告甲○○固坦承有於上揭時、地交付上開帳戶之存摺
    、提款卡等物予乙○○，惟堅詞否認有何幫助詐欺之犯行，
    其辯稱：我是看報紙廣告去應徵工作，對方說怕我有信用瑕
    疵，所以要用提款卡、存摺測試我是否有欠銀行錢，我才把
    存摺、提款卡等物交給他們作為信用查核之用，我沒有幫助
    詐欺的故意等語。經查：
（一）附表所示之被害人因遭犯罪集團成員以「假網路拍賣商品
      ，真詐財」方式詐欺，致陷於錯誤，遂依對方指示，於附
      表所示之匯款時間，匯款如附表所示之金額至被告甲○○
      所有之玉山、渣打、合庫銀行帳戶內之事實，業據證人即
      被害人廖述安、黃政寧、石曜維、閻承芝、詹雅菁、林淑
      君、謝聖欽、邱家良、林照明、巫敬加、陳俊生於警詢證
      述甚詳，並有匯款明細或執據11紙，被告於玉山、渣打、
      合庫銀行開戶基本資料、上開銀行存摺存款歷史交易明細
      各1 份等件在卷可稽，並為被告所不爭執，上開事實，堪
      可認定。
（二）然上開證據固得證明詐騙集團利用被告所有之帳戶作為收
      取詐騙金額之工具，惟幫助詐欺罪之先決要件，在於被告
      明知或預見該自稱「經理」之男子取得其上開帳戶之存摺
      及金融卡後，有將之充作詐欺犯罪之工具或將之轉交他人
      充作詐欺犯罪工具之可能性，其卻仍將其帳戶提供他人使
      用，始足當之，是被告主觀上是否具有幫助詐欺之不確定
      故意，茲為本件審究之重點。經查：
１.   被告對於其為何會將存摺、提款卡等物品交付予他人一節
      ，於警詢中辯稱：我是在98年4 月8 日的自由時報G5版的
      求職廣告上看到要徵商務司機，依報紙上所看到的電話
      0000000000號打過去，有一個自稱該公司經理的人接電話
      ，他說要應徵司機，要我提供履歷表、身分證影本、駕照
      影本、薪資轉帳證明等資料，對方說因為怕我信用有瑕疵
      ，所以要用提款卡測試我是否有欠銀行錢等語，其於98年
      4 月13日並提出自由時報G5版報紙1 份（見另案即98年偵
      字第11833號卷第30頁），其上刊登「商務司機、無
      經驗可，可立即上班優先錄取、無需自備車0000000000」
      等文字，核與其所辯相符。又稽之上開0000000000號電話
      之通聯紀錄，該門號於98年4 月8 日下午2 時5 分、2 時
      10分、2 時14分、6 時27分，確有與被告所使用之
      0000000000號門號通話紀錄，亦有通聯調閱查詢單1 份附
      卷可佐（見本院易字卷第25頁），足見該報紙確有刊登被
      告所述之求職廣告，且被告確係因報載之聯絡方式，方於
      98年4 月8 日與自稱該公司經理之人取得聯繫，堪認被告
      辯稱係為求職而撥打前揭電話，並應該經理要求，方才交
      付存摺資料等語，並非不足採信。
２.   又被告對於交付帳戶過程等情，於警詢、本院審理中供稱
      ：該名男子約我在4 月8 日下午2 時，會派遣公司秘書，
      在高雄市○○區○○路陽明國中繳交資料，要她跟我接洽
      ，我在陽明國中對面的便利商店前，有1 個「陳小姐」（
      即乙○○）問我是不是要應徵工作，我問她何時可以接到
      通知？何時可歸還這些資料？她說要打電話給公司請示主
      管，她只是來收資料作審核的秘書小姐，我有問小姐公司
      主要工作內容，薪資待遇，她說她不清楚，請我打電話回
      公司，我就當場用我的手機打電話給「經理」，對方說信
      用查核完就可決定是否錄取，大概2 天，小姐在旁邊聽我
      說完，我就把資料交給她等語（見見另案即98年偵字第
      11833 號卷第15頁、本院易字卷第17頁）。又被告於98年
      4 月10日接獲帳戶警示通知後，於同年4 月13日以朋友手
      機循報紙資料撥打上開相同電話，與對方以相同原因約在
      相同地點，誘使乙○○前往赴約後，被告即前往高雄市政
      府警察局三民第二分局陽明派出所報案，並帶同警察於上
      開地點埋伏，警方遂於該地逮捕乙○○，乙○○並自承其
      即為向被告收取帳戶資料之「陳小姐」無訛一情，有乙○
      ○涉犯詐欺案影卷1 宗，98年度偵字第11833 、17227 號
      被告乙○○之起訴書1 份附卷可佐。復參以證人乙○○經
      本院傳訊到庭時證稱：「（你當時到達現場收取帳戶，是
      如何說？）好像沒有講什麼，問他是不是他要應徵的，如
      果是，就先打電話給我老闆。」、「（被告有無質疑你為
      何跟他收取正本？）有。」、「（被告有無問你他何時可
      上班？）有，我說叫他打電話給老闆。」、「（被告有無
      問你何時還他存摺、提款卡？）有，我說跟老闆聯絡，我
      不負責這些。」、「（他有無問你為何交3 本存摺、3 張
      提款卡？）有，我叫他跟老闆聯絡，在問我為何繳正本時
      同時問的。」等語（見本院卷第64-75 頁），核與被告所
      述均大致相符，並與0000000000、0000000000號電話上開
      通聯記錄，於98年4 月8 日下午2 時5 分、2 時10分、2
      時14分，有3 次通話紀錄一情相合，衡以證人乙○○與被
      告並不相識，其尚因被告先前之誘出，方遭警察逮捕，堪
      認其應無迴護被告之必要，上開證述應與事實相符。核以
      被告於交付帳戶予乙○○時，確實相信其係陳經理派來之
      秘書，尚多次詢問其有關應徵工作之細節，及如何取回資
      料，如何確認錄取等問題，且被告於過程中，並未獲得任
      何報酬或取得其他利益，已難想像其有何基於幫助詐欺之
      意圖，而有將帳戶交由詐欺集團作為詐騙工具之動機，況
      現今詐欺集團除以詐騙電話誘騙民眾匯款之外，利用刊登
      求職廣告或申辦貸款廣告手法，引誘無知民眾上門求助，
      騙取可以逃避執法人員之追查之金融帳戶供渠等詐騙使用
      ，亦時有所聞，是公訴人雖以被告為成年而有一般社會經
      驗之人，交付帳戶不符一般求職之常態，被告在交付存摺
      正本時，尚有質疑為由，認被告所辯均屬虛偽，惟被告在
      短暫之交涉時間，迫於經濟壓力，急欲求職之情況下，非
      無遭詐騙之可能，而由其交付帳戶資料時，對於取回資料
      之方法、時間，尚曾加以詢問，事後亦曾打電話追問結果
      （詳後述），數日後甚以相同方法將乙○○約出，並帶警
      方前往逮捕一情觀之，已難遽認被告對於其帳戶供詐騙之
      用有所預見，更無由推論被告對於詐欺結果發生不違背本
      意，而具有幫助詐欺之不確定故意。
３.   復參以被告於交付帳戶後之處理過程，依其於本院準備程
      序中供稱：交付資料後，當天下午6 時許我打電話過去問
      什麼時候可以上班，他們回覆我4 月10日就可以上班，等
      候他的電話到時會把資料歸還給我，4 月9 日，因我沒有
      接到他錄取通知，我也擔心我的帳戶，我問他何時錄取，
      何時拿資料，對方說求職人數多，資料審核需要時間，請
      我多等1 、2 天，4 月10日玉山銀行小姐打電話來說我帳
      戶有問題，我打原來那支手機已經沒人接，由於當時玉山
      銀行說帳戶已遭警示無法掛失，我就向另外2 家銀行帳戶
      辦理掛失後，要去警察局報案，但遭警察局拒絕，並以嫌
      疑犯身份製作筆錄，11、12日，我就去義華路171 號那裡
      找我和乙○○見面的監視器畫面，13日我就請人把乙○○
      誘出並請警察逮捕等語（見本院易字卷第19頁、新竹分局
      警卷第1-3 頁），參酌其就上開處理過程等細節陳述詳盡
      ，倘非親身經歷，實難自行憑空杜撰。又參酌被告於98年
      4 月9 日下午2 時52分，確有前往高雄市政府警察局三民
      第二分局鼎金派出所製作筆錄；及被告上開合庫、渣打銀
      行帳戶，確實於4 月10日有存摺掛失紀錄，其合庫銀行帳
      戶之掛失時間甚於4 月12日列為警示帳戶之前一情，亦有
      高雄市政府警察局三民第二分局鼎金派出所調查筆錄、本
      院公務電話3 紙附卷可稽（見本院易字卷第9-11、54-56
      頁），又核諸上開0000000000號電話之通聯記錄（見同上
      卷第25-26 頁），該門號於98年4 月8 日下午6 時27分、
      98年4 月9 日中午12時38分，均分別確有與0000000000號
      被告使用電話通話143 秒、79秒之紀錄，此核與被告上開
      辯解相符外，亦與一般販賣人頭帳戶者，於販出金融帳戶
      並取得對價後，即不再與收購人頭帳戶者聯絡之情形，顯
      然有別。是被告辯稱係因求職受騙，方將上開帳戶之提款
      卡、存摺等物交予他人等語，即屬有徵，應值採信。
（三）綜上所述，本件公訴人所提出之證據，即未達通常一般人
      均不致有所懷疑，而得以確信其為真實之程度，尚不得遽
      為不利被告之認定。此外，復查無其他積極證據足認被告
      有何幫助詐欺犯行，揆諸首揭法條及判例意旨說明，顯然
      不能證明被告犯罪，自應為被告無罪之諭知。
五、至移送併辦部分（臺灣臺南地方法院檢察署98年度偵字第
    12237 號、臺灣板橋地方法院檢察署98年度偵字第22128 號
    ）移送併辦意旨分別為被告甲○○所交付上開渣打國際商業
    銀行、玉山銀行帳戶提款卡，經詐騙集團成員利用於98年4
    月間詐取被害人陳俊生匯款7,000 元、於98年4 月8 日詐取
    被害人黃政寧匯款1 萬6,100 元至被告上開渣打、玉山銀行
    帳戶內等情，認被告就此二部分均涉幫助詐欺取財罪，且與
    上開聲請簡易判決處刑部分（臺灣高雄地方法院檢察署98年
    度偵字第21323 、21784 號）屬於實質上一罪，為事實上之
    同一案件，而予移送併辦。然查，被告起訴之犯罪既屬不能
    證明，而經本院判處無罪，則檢察官以併辦意旨部分，所指
    被告之幫助詐欺犯行，即與本案起訴部分不生實質上一罪之
    裁判不可分關係，本院無從併予審理，應退回檢察官另為適
    法之處理，附此敘明。
據上論斷，應依刑事訴訟法第301條第1項，判決如主文。
本案經檢察官陳麗琇到庭執行職務。
中    華    民    國    99    年    1     月    29    日
                  刑事第一庭  審判長法  官  蔡國卿
                                    法  官  王淑惠
                                    法  官  張琬如
以上正本證明與原本無異。
如不服本判決應於收受送達後10日內向本院提出上訴書狀，並應
敘述具體理由；如未敘述上訴理由者，應於上訴期間屆滿後20日
內向本院補提理由書（均須按他造當事人之人數附繕本）「切勿
逕送上級法院」。
中    華    民    國    99    年    1     月    29    日
                                    書記官  劉甄庭
附表：
┌──┬────┬─────────┬────────┬─────────┐
│編號│受騙民眾│匯款時間（98年）  │匯 款 金 額     │  匯  款  帳  戶  │
├──┼────┼─────────┼────────┼─────────┤
│ 一 │廖述安  │4月9日上午9時58分 │一萬三千元      │玉山銀行北高雄分行│
├──┼────┼─────────┼────────┼─────────┤
│ 二 │黃政寧  │4月9日中午12時45分│一萬六千一百元  │玉山銀行北高雄分行│
├──┼────┼─────────┼────────┼─────────┤
│ 三 │石曜維  │4月9日下午2時27分 │七千五百元      │玉山銀行北高雄分行│
├──┼────┼─────────┼────────┼─────────┤
│ 四 │閻承芝  │4月9日下午4時35分 │一萬五千元      │渣打商業銀行      │
├──┼────┼─────────┼────────┼─────────┤
│ 五 │詹雅菁  │4月9日下午5時44分 │四千元          │合庫銀行西門分行  │
├──┼────┼─────────┼────────┼─────────┤
│ 六 │林淑君  │4月9日晚上7時4分  │六千八百八十八元│合庫銀行西門分行  │
├──┼────┼─────────┼────────┼─────────┤
│ 七 │謝聖欽  │4月9日晚上7時46分 │九千三百元      │玉山銀行北高雄分行│
├──┼────┼─────────┼────────┼─────────┤
│ 八 │邱家良  │4月9日晚上9時2分  │三萬元          │合庫銀行西門分行  │
├──┼────┼─────────┼────────┼─────────┤
│ 九 │林照明  │4月9日晚上9時37分 │八千元          │合庫銀行西門分行  │
├──┼────┼─────────┼────────┼─────────┤
│ 十 │巫敬加  │4月9日晚上9時49分 │六千一百元      │合庫銀行西門分行  │
├──┼────┼─────────┼────────┼─────────┤
│十一│陳俊生  │4月9日晚上10時    │七千元          │渣打商業銀行      │
└──┴────┴─────────┴────────┴─────────┘

司法院資訊處製作；財團法人民間司法改革基金會備份。
